【裁判字號】    98,上易,71
【裁判日期】    981006
【裁判案由】    損害賠償
【裁判全文】
臺灣高等法院民事判決                  98年度上易字第71號
上  訴  人  乙○○
被  上訴人  甲○○
訴訟代理人  林明正律師
複  代理人  謝孟馨律師
            李幸恩律師
上列當事人間損害賠償事件，上訴人對於中華民國97年11月21日
臺灣臺北地方法院97年度訴字第1561號第一審判決提起上訴，本
院於98年9月22日言詞辯論終結，判決如下：
    主  文
原判決關於駁回上訴人後開第二項之訴部分，及訴訟費用之裁判
除確定部分外，均廢棄。
被上訴人應給付上訴人新台幣貳拾肆萬玖仟壹佰肆拾參元，及自
民國九十七年二月二十六日起至清償日止，按週年利率百分之五
計算之利息。
其餘上訴駁回。
第一、二審訴訟費用除確定部分外，由被上訴人負擔二分之一，
餘由上訴人負擔。
    事實及理由
一、按第二審訴之變更或追加，非經他造同意不得為之，但擴張
    或減縮應受判決事項之聲明者，不在此限，民事訴訟法第44
    6條第1項、第255條第1項第3款定有明文。本件上訴人原上
    訴聲明請求被上訴人給付新臺幣（下同）100萬元本息，嗣
    減縮請求金額為50萬元本息（見本院卷第11頁），核屬減縮
    應受判決事項之聲明，揆諸前揭說明，應予准許。
二、上訴人主張：其於民國95年7月26日經由訴外人信義房屋仲
    介股份有限公司（下稱信義房屋）之仲介向被上訴人買受門
    牌號碼為臺北市○○路22巷7號1樓房屋（下稱系爭房屋），
    並於同年9月26日交屋。詎上訴人於95年12月中下旬即發現
    系爭房屋有嚴重滲漏痕跡，繼於96年2月5日發現系爭房屋有
    積水現象。經委請臺北市建築師公會鑑定結果，發現地坪滲
    漏，出水孔附近地排管末端缺管帽，僅以塑膠袋填塞止水，
    且室外平台雨水管流入室內，經廚房、浴廁之地排管，連通
    上開地排管排入浴廁之污水管內，而洗臉盆排水管亦連接污
    水管，故屋外雨水、廚房用水及浴廁用水均會於缺管帽之末
    端滲漏出來。顯然系爭房屋早有滲漏水情形，被上訴人竟故
    意隱匿不告知滲漏水之瑕疵，且於房屋現況說明書保證系爭
    房屋絕無滲漏水情形。經上訴人於96年2月8日寄發存證信函
    要求被上訴人負責修繕未獲置理，遂自行僱工修繕，計拆除
    及垃圾清運3萬元、廚房及廁所管線復原6萬3,000元、天花
    板復原6萬7,500元、廚具及浴廁設備復原5萬元、全室地板
    磁磚復原13萬8,000元、廚房及廁所牆面磁磚復原6萬元、壁
    癌處理1萬5,000元、延滯修復損失及減少價金50萬元、鑑定
    費用5萬元，及雜支2萬8,500元，爰依民法第360條瑕疵擔保
    規定及侵權行為之法律關係，請求：(一)被上訴人應給付上訴
    人100萬元，及自起訴狀繕本送達翌日起至清償日止按週年
    利率息百分之五計算之利息。(二)願供擔保請准宣告假執行。
    原審判決上訴人敗訴，上訴人聲明不服提起上訴。上訴聲明
    ：(一)原判決廢棄。(二)上開廢棄部分，被上訴人應給付上訴人
    50萬元，及自起訴狀繕本送達翌日起至清償日止，按週年利
    率分之五計算之利息。
三、被上訴人則以：其使用系爭房屋期間並無重新裝潢之舉，復
    未發現有漏水跡象，且兩造於交屋當時已就建物現況確認並
    無瑕疵發生，則系爭房屋交付後所生瑕疵危險應由上訴人承
    擔；另系爭房屋小孩房天花板漏水與2樓有關，且係95年12
    月下旬發現，地板積水則係在96年2月5日發現，此可證被上
    訴人並無明知漏水而故意不告知之情。況上訴人已向2樓所
    有權人林登貴主張權利，不能重複再為本件請求；又系爭房
    屋買賣契約第16條僅係針對輻射屋、海砂屋為特別約定，現
    況說明書僅就系爭房屋現況為說明，並無保證不滲漏水之意
    ；再者，本件上訴人於96年2月間通知被上訴人系爭房屋有
    漏水現象，經被上訴人察看無誤即表示修復之意，惟因上訴
    人要求鑑定而拒絕被上訴人之修復，故縱上訴人受有損失，
    亦因上訴人行為增加損害之發生，應由上訴人自行負責。至
    上訴人提出損害賠償單據，被上訴人否認形式上真正；另鑑
    定費用、延滯修復費用及減少價金50萬元與系爭漏水並無相
    當因果關係，且就修復換新物品亦應折舊等語，資為抗辯。
    對上訴人之上訴，聲明：上訴駁回。
四、兩造不爭執之事項（見原審第46頁反面、第68頁、本院卷第
    31頁反面）：
  (一)上訴人經由信義房屋興隆店仲介，於95年7月26日向被上訴
    人購得系爭房屋，並於95年9月26日交屋，有買賣仲介專任
    委託書、不動產買賣合約書及建物謄本為證（見原審卷第10
    5頁、第121頁至第129頁）。
  (二)上訴人於95年12月中下旬，發現系爭房屋有嚴重滲漏現象，
    旋即通知信義房屋興隆店經紀人丁○○，並偕同至現場察看
    ，有現場照片可憑（見原審卷第96頁至第100頁）。
  (三)上訴人於96年2月8日寄發存證信函請求被上訴人負瑕疵擔保
    責任。
五、上訴人主張：被上訴人故意不告知系爭房屋地坪有滲漏水及
    積水之瑕疵，並於售屋時填載之房屋現況說明書保證系爭房
    屋並無滲漏水之情，嗣上訴人發現系爭房屋有滲漏水、積水
    之瑕疵，被上訴人應負民法第360條及侵權行為損害賠償責
    任等語，惟為被上訴人所否認，並以前揭情詞置辯，查：
  (一)被上訴人有無故意不告知系爭房屋地坪有滲漏水之瑕疵？
  1.上訴人主張被上訴人故意不告知系爭房屋有前揭地坪滲漏水
    之瑕疵，雖為被上訴人所否認，惟依證人即信義房屋文山興
    隆店專案經理丁○○證稱：「（你是否於95年12月間接獲買
    主有漏水情事？）有，我有到現場看過，廚房邊緣地板有水
    漬，當時我有請公司漏水師傅到現場查看，當時看不出來原
    因，後來原告有請建築師來鑑定」等語（見原審卷第54頁反
    面）。嗣上訴人即委託臺北市建築師公會鑑定系爭房屋滲漏
    及積水原因，有上訴人提出該公會出具(十四)鑑字第1099系爭
    房屋漏水鑑定報告書可稽（以下簡稱鑑定報告書，外放證物
    ），被上訴人就該報告書形式上真正復不爭執（見原審卷第
    58頁反面）。而依該鑑定報告書記載系爭房屋為集合住宅大
    樓，會勘人員於96年5月24日、26日、28日、29日第一次會
    勘時，系爭房屋閒置未使用；96年7月6日第二次會勘時所有
    權人正進行室內裝修工程，就系爭房屋何以會有滲漏現象，
    鑑定結果：(1)給水系統為壓接不銹鋼管材，故以加壓幫浦及
    水壓表測試是否有洩壓滲漏現象：給水管全管系測試水壓
    至6.0k g/cm，加壓5分鐘後，水壓降至6.0kg/cm（詳附件五
    ：照片13、14)。冷水管系測試水壓至6.1kg/cm，加壓5分
    鐘後，水壓降至3.5kg/cm（詳附件五：照片13、14)。熱
    水管系測試水壓至7.0kg/cm，加壓5分鐘後，水壓不變（詳
    附件五：照片15、16)。故研判冷水管系應有洩壓滲漏水現
    象。(2)排水系統、污水系統皆為PVC管材，只宜於地坪滲出
    水孔附近進行破壞性檢測，經僱工打除地坪後，首先發有1
    支1"地排管末端缺管帽，僅以塑膠袋塞止水，研判地排水是
    於此處滲漏出來（詳附件五：照片17、18、19、20 )。又發
    現室外平台之2"雨水排水管亦流入室內，經廚房、浴廁2"地
    排管，連通上述末端缺管帽之1"地排管，然後排入浴廁4"污
    水管 (糞管）內（詳附件五：照片21、22、24、25 )。洗臉
    盆排水管亦連接4"污水管 (糞管)( 詳附件五：照片22)。因
    此屋外雨水、廚房用水及浴廁用水均會於末端缺管帽之1"
    地排管末端滲漏出來等語。復經本院訊問參與前揭鑑定之丙
    ○○○○○結證稱：「所以我們做了破壞性實驗及非破壞性
    實驗。關於非破壞性實驗部分，……這棟大樓的漏水主要有
    2個因素，一個是集水管的漏水，也就是給水的漏水，我們
    用非破壞性實驗，用加壓馬達、壓力表測試，我們在報告書
    都有詳述。至於排水管部分，無法用壓力機測試，必須要敲
    除，才有辦法找到漏水原因。本件漏水的原因，集水管可以
    分為熱水管、冷水管，冷水管壓力測試結果，壓力有降低，
    表示冷水管有漏水，……。鑑定報告第32頁照片17，這有打
    除部分，原來有墊高，水從墊高部分滲出，我們要測試排水
    ，就要用破壞性實驗，所以有打除一部分，照片第18張，這
    個打除後的照片，這個地板的排水頭，若沒有使用，排水頭
    應用管帽塞住，可是本件只有用塑膠袋填塞止水，照片19是
    放大，因為沒有用管帽塞住，所以會漏水，這是施工的問題
    ，既然排水管不用，就要塞死。」等語 (見本院卷第32頁正
    、反面），足見系爭房屋確有前揭給水管及排水管之瑕疵導
    致系爭房屋有滲漏水之情形至明。
  2.上訴人主張被上訴人出賣系爭房屋時，故意不告知系爭房屋
    有前揭瑕疵，雖為被上訴人所否認，惟證人即參與前揭鑑定
    之丙○○○○○結證稱：「我們測試的時候是蠻濕的。（為
    何會發生這個漏水？漏水有多久了？）我們由骯髒的程度，
    推測應該漏水蠻久了。……我去這個房子的時候，屋主是閒
    置沒有在使用，我們去測試的時候，敲除了一部分，因為屋
    主表示他們剛好要裝修，所以就乾脆全部敲除，照片21已經
    更離譜了，敲除之後發現排水沒有排到排水管，而是排到污
    水管，中庭的水也是排到污水管，推測可能是房子裝修事後
    做的，可是這部分我沒有把握，這只是我的判斷……水滲出
    來，剛開始施工的時候可能還好，但是水泥沙漿會慢慢鬆脫
    ，所以漏水才會嚴重。……短時間會造成，只有集水管可能
    造成。若是長時間就是排水的問題。」（見本院卷第32頁反
    面至第33頁）。是依證人連耀東陳證其測試的時候系爭房屋
    蠻濕的，且依系爭房屋骯髒程度推測已漏水蠻久了，若是長
    時間應係排水的問題，加以系爭房屋排水系統之所以漏水係
    因地排管僅用塑膠袋填塞止水，而非以管帽塞住之施工問題
    以致滲水，已如前述，縱如該地排管非被上訴人以塑膠袋填
    塞，而係因建商或被上訴人之前手屋主及鄰房所有權人變動
    原有管線所致，此經被上訴人自陳在卷（見本院卷第49頁）
    。但被上訴人出售系爭屋予上訴人前，係自行居住並使用系
    爭房屋，此為被上訴人所不爭，則系爭房屋有前揭嚴重滲漏
    水之情事，被上訴人理應知悉甚詳。被上訴人抗辯稱其居住
    系爭房屋時無漏水之現象，殊難採信。被上訴人雖另抗辯稱
    上訴人係在95年12月下旬發現系爭房屋滲水，在96年2月5日
    發現地板積水，適可證明被上訴人並無明知有漏水而故意不
    告知上訴人之情事云云。然被上訴人雖於95年9月26日已交
    付系爭房屋予上訴人，但迄於96年7月5日丙○○○○○進行
    第二次會勘時止，系爭房屋係閒置未用，已經證人連耀東結
    證及鑑定報告書記載甚明，故而上訴人在使用系爭房屋前未
    發現系爭房屋有大量滲漏，乃事理之常，被上訴人據以指陳
    系爭房屋係交屋後始發生滲漏水之瑕疵云云，要無足取。
  3.又買受人應按物之性質，依通常程序從速檢查其所受領之物
    。如發見有應由出賣人負擔保責任之瑕疵時，應即通知出賣
    人。買受人怠於為前項之通知者，除依通常之檢查不能發見
    之瑕疵外，視為承認其所受領之物。不能即知之瑕疵，至日
    後發見者，應即通知出賣人，怠於為通知者，視為承認其所
    受領之物。前條規定，於出賣人故意不告知瑕疵於買受人者
    ，不適用之，民法第356條、第357條定有明文。本件系爭房
    屋於交屋時已有前揭滲漏水之瑕疵，而該瑕疵於被上訴人交
    屋時非即時所能知悉，即上訴人於95年12月發現有滲水時亦
    即時通知被上訴人，此為被上訴人所不爭，加以被上訴人故
    意不告知系爭房屋有滲漏水之瑕疵，已如前述，揆諸前揭說
    明，上訴人並無視為承認其所受領之物之適用，而得向被上
    訴人主張物之瑕疵擔保責任。被上訴人抗辯其已依現況交屋
    予上訴人，其嗣後買賣標的物之利益及危險，均由上訴人承
    受負擔瑕疵云云，要有誤會。
  (二)上訴人得否請求損害賠償？其金額為何？
  1.按買賣之物，缺少出賣人所保證之品質者，買受人得不解除
    契約或請求減少價金，而請求不履行之損害賠償；出賣人故
    意不告知物之瑕疵者亦同，民法第360條定有明文。本件被
    上訴人出售系爭房屋予上訴人有前揭滲漏水之瑕疵，且被上
    訴人故意不告知該瑕疵，已如前述，則上訴人依前揭規定請
    求被上訴人負損害賠償責任，應屬有據。
  2.另負損害賠償責任者，除法律另有規定或契約另有訂定外，
    應回復他方損害發生前之原狀。應回復原狀者，如經債權人
    定相當期限催告後，逾期不為回復時，債權人得請求以金錢
    賠償其損害。本件上訴人於發現系爭房屋有滲漏水之瑕疵時
    即通知被上訴人，且上訴人曾於96年2月8日寄發存證信函請
    求被上訴人負瑕疵擔保責任，未獲被上訴人置理，則上訴人
    自得請求修復系爭房屋瑕疵之金錢賠償。至其修復方法依鑑
    定報告書研判：(1)冷水管有洩壓滲漏，因給水壓接不銹鋼管
    均埋入牆壁或結構體內，建議其修復方法採重新配壓接不銹
    鋼管。(2)原排水系統配置不當，應重新配新配管，匯流至該
    鑑定標的物樓板下方之排水管，不可再排入污水管（糞管）
    內。而重新配冷水管、排水管及污水管工程總價計249,143
    元，詳如附件修復明細表所示，上訴人請求被上訴人賠償該
    工程總價，應予准許。被上訴人雖抗辯稱其更新品部分應予
    拆舊云云，惟核閱修復明細表，除其中新配冷水管工料（含
    打鑿）2萬2,500元、新配排水管工料（含打鑿）1萬5,000元
    、新配污水管工料（含打鑿）3,000元、馬桶重新安裝4,500
    元、浴室設備重新安裝1,500元、牆貼磁磚15,480元、室內
    及廚房地舖磁磚40X40cm1萬元、浴測地坪舖磁磚20X20cm6,2
    50元部分，固有以新品修理材料更換舊品之問題，惟本院認
    該新品價額不高，且其已附著固定於系爭房屋不動產上，已
    為不動產之成分，本院認不宜再論其折舊。被上訴人抗辯新
    品部分應予折舊云云，殊無足取。至上訴人是否向二樓屋主
    林文貴求償部分，與本件被上訴人因買賣契約所附瑕疵擔保
    責任無涉，被上訴人另抗辯上訴人有重複請求云云，不足為
    採。
  3.另上訴人主張鄰房（仙岩路22巷11號）廚房、平台下之樓板
    中空部分有積水現象部分，因積水處位於鄰房且不在申請鑑
    定範圍內，而鑑定標的又無用水、漏水之情況下，故無法確
    知該處積水原因為何，有鑑定報告書在卷可考，而上訴人復
    無法提出其他證據證明此部分積水係因系爭房屋瑕疵所致，
    故而因該積水影響系爭房屋房廚房牆腳及地坪潮溼之損害，
    依前揭鑑定報告所示採泛水墩工法修復費用計27,035元部分
    ，不能准許。至上訴人請求249,143元外之其餘修復費用、
    延滯修復損失及減少價金50萬元部分，固據提出宏雄工程有
    限公司估價單為證（見原審卷第118頁），惟被上訴人否認
    為真，而上訴人就此未能舉證以明其實，不應准許。另上訴
    人請求鑑定費5萬元部分，乃上訴人為證明被上訴人交付系
    爭房屋有滲漏水之瑕疵而支出鑑定之費用，屬上訴人因提供
    證據而支出之訴訟費用，非屬請求損害賠償之範疇，上訴人
    請求此部分損害賠償，亦不應准許。
六、本件上訴人係於同一訴訟程序主張民法第360條、侵權行為
    損害賠償請求權等訴訟標的，以單一聲明，請求法院為同一
    之判決，自屬訴之重疊合併。則本院既認上訴人依民法第36
    0條規定出賣人故意不告知物之瑕疵請求損害賠償之訴訟標
    的為一部有理由，則上訴人另主張被上訴人保證系爭房屋不
    漏水之品質及依侵權行為損害賠償請求權請求被上訴人負損
    害賠償責任部分，縱經審酌，其損害賠償金額無從為更有利
    於上訴人判斷，此部分自無再加以論究，附此敘明。
七、綜上所述，上訴人主張被上訴人故意不告知系爭房屋有滲漏
    水之瑕疵，應可採信。從而，上訴人本於民法第360條規定
    請求上訴人給付249,143元，及自起訴狀繕本送達翌日即97
    年2月26日起至清償日止，按週年利率百分之五計算之法定
    遲延利息，為有理由，應予准許。逾此所為請求，為無理由
    ，應予駁回。原審就上開應准許部分，為上訴人敗訴之判決
    ，尚有未洽，上訴意旨求予廢棄改判，為有理由，爰由本院
    予以廢棄改判如主文第二項所示。又本判決所命給付未逾15
    0萬元，不得上訴第三審，無宣告假執行之必要，原審駁回
    此部分假執行之聲請，理由雖有不同，結論亦無不合，此部
    分上訴應予駁回。至於上訴人之請求不應准許部分，原判決
    為上訴人敗訴之判決，並駁回其假執行之聲請，經核於法並
    無不合，上訴意旨求予廢棄改判，為無理由，應駁回其上訴
    。
八、本件事證已明，兩造其餘攻擊防禦方法及未經援用之證據，
    經本院審酌後，核與本件之結論，不生影響，爰不一一贅述
    ，附此敘明。
九、據上論結，本件上訴為一部有理由，一部無理由，依民事訴
    訟法第450條、第449條第1項、第2項、第79條，判決如主文
    。
中    華    民    國    98    年    10    月    6     日
                    民事第八庭
                        審判長法  官 劉勝吉
                              法  官 鄭威莉
                              法  官 蘇芹英
正本係照原本作成。
不得上訴。
中    華    民    國    98    年    10    月    6     日
                              書記官 林初枝


司法院資訊處製作；財團法人民間司法改革基金會備份。
